臺灣高等法院臺中分院刑事判決　 96年度選上更(一)字第308號
上　訴　人　臺灣南投地方法院檢察署檢察官
被　　　告　丁○○
選任辯護人　張崇哲律師
　　　　　　林志銘律師
被　　　告　甲○○
指定辯護人　本院公設辯護人　丙○○
上列上訴人因被告等違反公職人員選舉罷免法案件，不服臺灣南
投地方法院95年度選訴字第32號中華民國96年2月15日第一審判
決（起訴案號：臺灣南投地方法院檢察署95年度選偵字第34、62
號），提起上訴，經最高法院發回更審，本院判決如下：
    主  文
上訴駁回。
    理  由
一、公訴意旨略以：被告丁○○係民國95年南投縣竹山鎮延正里
    里長選舉候選人楊長浩之助選員，該里除登記 2號之楊長浩
    參選里長外，尚有登記 1號之戊○○參選里長，選情競爭激
    烈。丁○○為鞏固楊長浩之選舉支持度及拉抬楊長浩之競選
    聲勢，基於投票行賄之犯意，於95年6月6日某時，交付新臺
    幣（下同）3000元予甲○○，委託有犯意聯絡之甲○○轉交
    予甲○○之兄張峰慶，作為向張峰慶及其家人行求賄選之用
    ，並要求張峰慶及其家人在該次里長選舉時投票予楊長浩，
    而約其等為一定投票權之行使。甲○○即於同日下午 7時許
    ，在竹山鎮○○里○○路11之1號張峰慶住處，交付上開300
    0元予張峰慶，然因甲○○誤認楊長浩係登記1號，乃向張峰
    慶表示上開3000元係登記 1號之里長候選人所交付之買票賄
    選金，張峰慶認為登記 1號之戊○○不可能買票，無欲收受
    賄選金，而於當日晚上將上開3000元持往戊○○住處，欲退
    還戊○○，經戊○○表示未買票，並央請己○○詢問丁○○
    後，始知丁○○係代楊長浩買票賄選。嗣經戊○○檢舉而循
    線查獲上情。因認被告丁○○、甲○○涉犯公職人員選舉罷
    免法第90條之1第1項對於有投票權之人行求賄賂罪嫌。
二、按犯罪事實應依證據認定之，無證據不得認定犯罪事實；又
    不能證明被告犯罪或其行為不罰者，應諭知無罪之判決，刑
    事訴訟法第154條第2項第301條第1項分別定有明文。又所
    謂認定犯罪事實之證據，係指足以認定被告確有犯罪行為之
    積極證據而言，該項證據自須適合於被告犯罪事實之認定，
    始得採為斷罪之資料；且如未能發現相當確實證據，或證據
    不足以證明，自不能以推測或擬制之方法，以為裁判之基礎
    ；而認定犯罪事實所憑之證據，雖不以直接證據為限，間接
    證據亦包括在內，然而無論直接證據或間接證據，其為訴訟
    上之證明，須於通常一般人均不致有所懷疑，而得確信其為
    真實之程度者，始得據為有罪之認定，倘其證明尚未達到此
    一程度，而有合理之懷疑存在時，即難遽採為不利被告之認
    定（最高法院76年台上字第4986號判例參照）。另刑事訴訟
    法第161條第1項規定：檢察官就被告犯罪事實，應負舉證責
    任，並指出證明之方法。因此，檢察官對於起訴之犯罪事實
    ，應負提出證據及說服之實質舉證責任。倘其所提出之證據
    ，不足為被告有罪之積極證明，或其指出證明之方法，無從
    說服法院以形成被告有罪之心證，基於無罪推定之原則，自
    應為被告無罪判決之諭知。
三、公訴人認被告涉有對於有投票權之人行求賄賂之犯行，無非
    係以證人張峰慶、戊○○、己○○在偵查中之證詞，並有30
    00元扣案，作為主要論據。惟訊據被告丁○○、甲○○均堅
    決否認有上開犯行，被告丁○○辯稱：沒有拿3000元給甲○○替楊長浩買票等語；被告甲○○辯稱：拿3000元給張峰慶
    的太太魏春鑾，係向魏春鑾買茶葉欠的錢，其當時係說「給
    人（台語）寄的」，並未說是「煌仔」的錢等語。經查：
  (一)證人己○○於原審證述：「張峰慶於95年6月6日晚上到戊○○競選總部，我在外面沒有聽到張峰慶與戊○○之談話內容
    ，後來戊○○說他沒有買票，為何張峰慶要退還3000元，戊○○還有在場的人就叫我去問看看，我當天晚上就帶孫子去
    丁○○家泡茶，丁○○回答的內容我在檢、調那邊都說很清
    楚了，偵訊筆錄沒有記載錯誤」等語（見原審卷第67頁）；
    在本院更審前即96年度選上訴字第943號一案審理時則證述
    ：「那晚丁○○喝醉酒，我有聽到他講，但詳細內容因為時
    間太久，我不記得，（經提示偵訊筆錄後繼續證述）當時丁○○喝醉酒這樣告訴我，我也不清楚，就這樣告訴檢察官，
    我在偵查中沒有說謊或受到威逼利誘」等語（見本院96年度
    選上訴字第943號卷第35頁）。而於本審復證述：「（問：
    九十五年六月六日晚上有無去找丁○○？）有」、「（問：
    當天丁○○的精神狀況如何？）他喝酒，他喝的有點醉茫茫
    的」、「（問：你在警詢、檢察官偵查中沒有提及丁○○當
    天有喝酒，在原審、高院審理時才證述丁○○有喝酒，當天
    丁○○究竟有無喝酒？）檢察官問我時，沒有說他有無喝酒
    ，檢察官怎麼問我，我就怎麼回答」等語（詳見本院96年11
    月27日審判筆錄）。則被告丁○○於95年6月6日當晚證人己○○至其住處時，顯已陷於酒醉之狀態甚明，是依常情其思
    維殆已脫離正常的抑制，意識亦與常人有極大之差異，且可
    能伴有誇大或交錯體驗、視聽幻覺或錯覺等現象，因此，被
    告丁○○當時向證人己○○所陳述之內容，自有誇大自身經
    歷或混雜其他事例之可能，自不能僅憑證人己○○於偵查中
    證述：被告丁○○說係楊長浩委託其買票，有拿1份5戶的名
    單，包括甲○○、乙○○、張峰慶、陳甘露及某不記得名字
    ，其就去找甲○○，委託甲○○轉交買票錢給張峰慶，名單
    在買票完之後即銷燬等語（見95年度選他字第220號偵查卷
    第20、21頁），即認被告丁○○確有對有投票權之張峰慶行
    求賄賂之行為。況依證人己○○證述被告丁○○告以在買票
    完成之後，即將名單銷燬乙節，則被告丁○○應已將買票錢
    交付名單內之甲○○、乙○○、張峰慶、陳甘露等人，惟證
    人乙○○、陳甘露於偵查中均證述被告丁○○並未交付買票
    錢並要求渠等支持楊長浩等語（見同上偵查卷第27頁、95年
    度選偵字第34號偵查卷第30頁）；證人甲○○於原審亦證述
    被告丁○○未曾拿錢叫其支持某個候選人等語（見原審卷第
    72頁），則前揭所謂已買完票云云一情，顯非事實；參以證
    人己○○於原審所證稱：「（問：丁○○是否知道你在幫戊○○競選？）我不是在幫競選，我們是堂兄弟，我會去競選
    總部泡茶」、「（問：丁○○是否知道你跟戊○○是堂兄弟
    ？）知道」等語等情，被告丁○○於證人己○○當晚前去向
    其質問之際苟神智清醒，其豈會對戊○○之堂兄弟己○○據
    實以告其確有幫戊○○之競選對手即楊長浩買票之情事。益
    證被告丁○○在酒醉後對證人己○○所言內容，是否屬實，
    即有可疑，自不得以其在意識存有障礙情形下之所述，遽論
    被告等有對有投票權之張峰慶行求賄賂之行為。
  (二)證人張峰慶於偵查中雖證述：「95年6月6日晚上7時多，被
    告甲○○拿3000元到我家，說是『煌仔』」委託被告丁○○
    交給我的，我知道他說的『煌仔』就是戊○○，因為戊○○
    有競選今年延正里的里長，那3000元是買票錢，我想戊○○
    不可能買票，當天晚上就去戊○○家，把3000元還給他，他
    說沒有託人拿錢向我買票，就去報案」等語（見95年度選他
    字第220號卷第7頁）；惟於原審證述：「因為我的岳父過世
    ，我去看顧，有2、3天沒有睡覺，5點多回到家，在客廳的
    搖椅上睡覺，桌上有2位里長及10幾位鄉民代表候選人的宣
    傳單，被告甲○○將3000元放在宣傳單上，他有喝酒，所以
    說話很大聲，我聽到他說錢是『煌仔寄的（台語）』，係被
    告丁○○交給他，沒有說是為什麼，也沒有說被告丁○○交
    那3000元做何用途，因為他說是『煌仔寄的』，所以我認為
    錢是戊○○的，才去向戊○○問那是什麼錢，他說他沒有寄
    放，要我回來問清楚」等語（見原審卷第53至58頁）。足見
    被告甲○○將3000元放在證人張峰慶住處客廳之桌上，僅表
    示「錢是煌仔寄的（台語），係丁○○交給他的」等語，並
    未明確表示該款項係來自戊○○或楊長浩之賄選；再參諸台
    語「煌仔」及「給人」係諧音，證人張峰慶將「給人」聽成
    「煌仔」；且因3000元係競選文宣置於同一桌上，並文宣有
    里長、也有代表的，也有戊○○的，業據甲○○於本審96年
    12月4日審理時結證明確。是證人張峰慶在戊○○有參與該
    次里長選舉之情下，因而誤推測被告甲○○所轉交者係戊○○之賄選款項，殆有可能。而證人張峰慶前揭偵、審中之證
    言，既存有主觀之推測及可能之誤解，自難以上開證述，即
    認被告等對證人張峰慶投票權之行使有行求賄賂之行為。至
    證人戊○○於偵、審中之證述，既係來自證人張峰慶上開之
    推測或誤解，亦難憑以認定被告丁○○、甲○○確有投票行
    求賄賂之行為。
  (三)證人魏春鑾即張峰慶之配偶於偵查及原審均證述：「95年6
    月6日晚上在家裡廚房煮飯，被告甲○○來叫我，說要還我
    茶葉的錢，我說我沒空，叫他把錢丟在桌上，他就走了」等
    語（95年度選偵字第34號偵查卷第64頁、原審卷第59至61頁
    ），核與被告甲○○於法務部調查局南投縣調查站及偵查中
    供稱：「被告丁○○有拿錢給我，但和選舉沒有關係，他約
    在95年5月初向我買20斤茶葉，當時因家裡的茶葉不夠，所
    以向魏春鑾調了10斤茶葉給被告丁○○，過了3、4天，他在
    路邊碰到我，就拿10000元的茶葉錢給我，原本我應該要給
    魏春鑾5000元，但我只先給2000元，直到95年6月6日傍晚，
    才將另300 0元拿到張峰慶家交給魏春鑾」等語（見同上偵
    查卷第24、25頁）；在原審結證：「95年5月間被告丁○○
    向我買了20斤茶葉，我自己的不夠，向魏春鑾調10斤，之前
    已先付2000元給她，95年6月6日再給3000元，當時她在廚房
    煮飯，叫我把錢放在桌上」等語相符（見原審卷第71至73頁
    ）。參諸被告丁○○於95年6月19日偵查中亦供稱：拿給甲○○是買茶葉的錢，95年5月中旬向被告甲○○買茶葉20斤
    ，共10000元等語（見同上偵查卷第20頁）；及本院96年11
    月27日審理時證人己○○結證稱：「（問：你是否知否張峰
    慶、甲○○從事何業？）我們都是作茶，甲○○在製茶，張
    峰慶也是種茶」、「（問：丁○○作何業？）也是種茶，賣
    茶青」等語、證人乙○○結證稱「（問：甲○○、張峰慶、
    魏春鑾當時從事何業？）我們兄弟開茶園，有生產，也有賣
    ，甲○○他們父子揉茶，張峰慶也有茶園，也有銷售、魏春
    鑾也是做茶園」、「（問：丁○○當時作何業？）也是種茶
    」等語等情，上開證人魏春鑾、被告甲○○、丁○○所述情
    節，亦合於一般經驗法則；況被告丁○○自95年6月8日即經
    檢察官聲請原審法院准予羈押並禁止接見通信，衡情應無與
    被告甲○○串證之可能，渠等所述購買茶葉交易之時間、數
    量及金錢既大致相符，堪信其所辯應屬真實可信，則扣案之
    3000元乃被告甲○○償還先前向證人魏春鑾購買茶葉之欠款
    ，並非被告2人對張峰慶投票行賄之款項，自難執為被告等
    有投票行賄犯行之證明。
  (四)綜上所述，本件公訴人所舉之證據，並未達一般人均不致有
    所懷疑，而得確信被告丁○○、甲○○確有對張峰慶投票行
    賄之真實程度，無從說服本院以形成被告有罪之心證。且本
    院在得依或應依職權調查證據之範圍內，復查無其他積極證
    據足以證明被告等確有公訴意旨所指投票行賄之犯行。是本
    件要屬不能證明被告丁○○、甲○○犯罪，原審因而為被告
    等無罪之諭知，並無不合，檢察官上訴意旨以：原審判決認
    證人己○○就見聞被告丁○○95年6月6日當晚所述內容之證
    言係傳聞證據而無證據能力，於傳聞法則之適用，恐有誤會
    ；及原審判決以證人張峰慶於當天沒有聽到被告甲○○說楊
    長浩之名字之情，認無法以證人張峰慶之證言證明「被告甲○○於95年6月6日在張峰慶住處將該3000元交付張峰慶，係
    要求張峰慶及其家人在該次里長選舉時投票予楊長浩之事實
    」，於論理法則之適用，恐有違誤云云，指摘原判決不當，
    為無理由，應予駁回。
四、據上論斷，應依刑事訴訟法第368條，判決如主文。
本案經檢察官林永義到庭執行職務。
中　　華　　民　　國　　96　　年　　12　　月　　18　　日
            刑事第一庭　審判長法　官　陳  紀  綱
                         　   法　官  姚  勳  昌
                              法  官  張  智  雄
上列正本證明與原本無異。
如不服本判決應於收受送達後十日內向本院提出上訴書狀，其未
敘述上訴之理由者並得於提起上訴後十日內向本院補提理由書（
須附繕本）。
                              書記官  謝  雅  惠
中　　華　　民　　國　　96　　年　　12　　月　　18　　日
